ACORDAO-COMPLETO-2356353

ACÓRDÃO 4129/2019 ATA 18/2019 - PRIMEIRA CÂMARA

VISTOS, relatados e discutidos estes autos de embargos de declaração opostos por Nelson Colauto perante o Acórdão 3847/2019-TCU-Primeira Câmara,
	ACORDAM os Ministros do Tribunal de Contas da União, reunidos em Sessão da Primeira Câmara, diante das razões expostas pelo Relator, em:
	9.1. conhecer e rejeitar os presentes embargos de declaração, com fundamento nos arts. 32, inciso II, e 34 da Lei 8.443/1992;
	9.2. dar ciência da presente deliberação ao embargante, na pessoa do representante legalmente constituído nos autos.

Embargos de declaração opostos por Nelson Colauto perante acórdão que negou provimento a pedido de reexame por ele interposto.

Primeira Câmara

Ministério Público do Trabalho.

3. Órgão: Ministério Público do Trabalho.

13.1. Ministros presentes: Benjamin Zymler (na Presidência), Bruno Dantas (Relator) e Vital do Rêgo.
13.2. Ministro-Substituto convocado: Marcos Bemquerer Costa.
13.3. Ministro-Substituto presente: Weder de Oliveira.

BRUNO DANTAS

Ministro Bruno Dantas.

Cuidam os autos de embargos de declaração opostos por Nelson Colauto perante o Acórdão 3847/2019-TCU-Primeira Câmara, cuja parte dispositiva foi assim lavrada: que conheceu e negou provimento a pedido de reexame interposto pelo mesmo recorrente contra o Acórdão 8670/2017-TCU-Primeira Câmara, o qual considerou ilegal sua aposentadoria cuja parte dispositiva foi assim lavrada:
"9.1. conhecer e negar provimento aos presentes pedidos de reexame, mantendo-se inalterado o Acórdão 8670/2017-TCU-Primeira Câmara;
9.2. dar ciência deste acórdão aos recorrentes."
2.	O Acórdão 8670/2017-TCU-Primeira Câmara, por sua vez, considerou ilegal o ato de aposentadoria do embargante, com negativa de registro, em razão de a concessão ter sido emitida para fazer retroagir os efeitos da EC 70/2012 à data de inativação do interessado, em desacordo com o comando do art. 2º daquela emenda. Também foi determinado, ali, que o órgão instaurasse processo administrativo para apurar e providenciar a devolução de valores pagos indevidamente em decorrência do sobredito efeito retroativo.
3.	Nesta oportunidade, o recorrente alega, em síntese, que o mencionado efeito retroativo não representou ganhos financeiros, porquanto a aplicação da EC 70 teria reduzido o valor dos seus proventos, inclusive com a instituição de VPNI destinada a evitar o decesso remuneratório, razão pela qual seria desnecessária a abertura de processo administrativo para apuração de valores recebidos a maior.
4.	Assim, pelo que expõe, o recorrente pede o conhecimento dos embargos, com atribuição de efeito suspensivo, provendo-o no mesmo sentido, com efeitos infringentes contra item 9.1 do Acórdão 3847/2019-TCU-Primeira Câmara e, consequentemente, também contra o item 9.2.2 do Acórdão 8670/2017-TCU-Primeira Câmara, para que não haja instauração de procedimento administrativo para apuração de passivo a ser devolvido.
	É o relatório.

Rudi Meira Cassel (OAB/DF 22.256) e outros, representando Nelson Colauto.

Não atuou.

embargos de declaração. inexistência de CONTRADIÇÃO, obscuridade ou omissão. conhecimento. rejeição. Rejeitam-se embargos de declaração quando os argumentos apresentados não trazem elementos suficientes que permitam caracterizar a existência de obscuridade, omissão ou contradição na deliberação embargada.

APOSENTADORIA (APOS)

não atuou.

Trata-se de embargos de declaração opostos por Nelson Colauto perante o Acórdão 3847/2019-TCU-Primeira Câmara, que conheceu e negou provimento a pedido de reexame interposto pelo mesmo recorrente contra o Acórdão 8670/2017-TCU-Primeira Câmara, o qual considerou ilegal sua aposentadoria.
2.	Satisfeitos os requisitos atinentes à espécie, os presentes embargos devem ser conhecidos, com fundamento nos arts. 32, inciso II, e 34 da Lei 8.443/1992.
3.	Preliminarmente, acerca da natureza dos embargos declaratórios, julgo relevante transcrever o seguinte excerto do Acórdão 1218/2015-TCU-Plenário:
"Antes de tratar especificamente dos argumentos trazidos pelos embargantes, lembro que essa espécie recursal, cujo objetivo é sanar eventuais omissões, obscuridades ou contradições, não deve ser manejada para rediscussão de mérito, o que representa, na prática, a possibilidade de repetição de um mesmo recurso, ferindo os princípios da singularidade, da isonomia e da celeridade processual. Os embargos declaratórios devem ter como fundamentação a obscuridade (falta de clareza na redação do julgado) , contradição (existência de proposições inconciliáveis entre si) e omissão (falta de pronunciamento judicial sobre matéria que deveria ter sido apreciada pelo juiz) ."
4.	Em reforço, pertinente destacar a natureza das contradições e omissões embargáveis, consoante elucidativa explanação contida no Acórdão 3339/2013-TCU-Primeira Câmara:
"A omissão para o acolhimento dos declaratórios é a que diz respeito à questão que deveria ter sido apreciada pelo colegiado mas não o foi. Não constitui omissão ou contradição a adoção de entendimento diverso do preferido pela parte, segundo seus próprios critérios de justiça e de acordo com sua particular interpretação das leis e da jurisprudência. Não há falar em omissão quando o acórdão analisa todas as questões submetidas a exame e as decide com base em teses jurídicas, jurisprudência, interpretação de leis e análise dos fatos que são diversos dos que os jurisdicionados entendem como mais adequados.
 (...) a contradição deve estar contida nos termos do decisum atacado, este compreendido no âmbito desta Corte como o conjunto: Relatório, Voto e Acórdão. Não cabe alegação de contradição entre o acórdão embargado e 'doutrina', 'jurisprudência' ou mesmo 'comando legal'. A alegação é pertinente em recurso de reconsideração ou pedido de reexame, no qual o comando atacado é contrastado com a jurisprudência, a doutrina e o ordenamento jurídico. Entretanto, é descabida em embargos de declaração, cuja única finalidade é esclarecer ou integrar a decisão embargada, excepcionalmente modificando-a."
5.	Por aí se vê que a contradição, a obscuridade ou a omissão sanável por intermédio dos aclaratórios deve ser aquela interna à própria decisão embargada, ou seja, deve haver discrepância entre os fundamentos que a alicerçaram e a sua conclusão.
6.	Dito isso, observo que, in casu, o recorrente alega que a decisão estaria eivada de omissão em razão de que não haveria necessidade de se instaurar processo administrativo para apuração e devolução de valores recebidos indevidamente, porquanto a aplicação da EC 70 teria reduzido os seus proventos, circunstância que, inclusive, teria ensejado a atribuição de VPNI para evitar decesso remuneratório.
7.	De pronto, importa destacar que as razões recursais expendidas na fase processual anterior, quando foi apreciado pedido de reexame interposto pelo interessado, não contemplaram a alegação de que não haveria valores recebidos a maior indevidamente por ocasião do sobredito efeito retroativo. Não havia, portanto, razão jurídica para que este Relator se manifestasse sobre esse aspecto naquela ocasião, o que é suficiente para afastar o argumento de que houve omissão.
8.	Além disso, convém ressaltar que, conforme amplamente discutido nos autos, a concessão em exame foi emitida para fazer retroagir os efeitos da EC 70, em desacordo com a literalidade daquela emenda, razão pela qual foi determinada a instauração de processo administrativo para apuração e devolução de valores recebidos indevidamente. Assim, cumpre ao órgão apurar e informar a este Tribunal as medidas adotadas, o que naturalmente abarca a possibilidade de que se conclua que não há valores a serem ressarcidos. Nesse caso, o órgão deverá encaminhar os documentos comprobatórios dessa situação a este Tribunal, para fins de monitoramento.
9.	Nesse cenário, não há qualquer reparo a se fazer na deliberação embargada, razão pela qual devem ser rejeitadas as asserções trazidas nos presentes aclaratórios.
	Ante o exposto, voto por que o Tribunal adote a deliberação que ora submeto à apreciação deste Colegiado.
TCU, Sala das Sessões Ministro Luciano Brandão Alves de Souza, em 4 de junho de 2019.
Ministro BRUNO DANTAS 
Relator